臺灣嘉義地方法院民事判決　　　　　　 99年度簡上字第119號
上　訴　人　陳林雲
兼　上一人
訴訟代理人　陳英溪
被　上訴人　和潤企業股份有限公司
法定代理人　蘇燕輝
訴訟代理人　戴嘉男
上列當事人間塗銷所有權移轉登記等事件，上訴人對於中華民國
99年10月29日本院嘉義簡易庭99年度嘉簡字第 621號第一審判決
提起上訴，本院於100年9月14日言詞辯論終結，判決如下：
    主  文
上訴駁回。
第二審訴訟費用由上訴人負擔。
    事 實 及 理 由
一、被上訴人起訴主張：被上訴人對上訴人陳英溪有新臺幣（下
    同） 352,800元債權，並取得本院核發之嘉院貴字99司執利
    字第5326號債權憑證為執行名義。被上訴人前曾屢次催討上
    訴人陳英溪償還債務未果，遂欲聲請強制執行，詎上訴人陳
    英溪竟於民國98年10月16日將其所有之坐落嘉義縣中埔鄉○
    ○段68地號土地，及其上嘉義縣中埔鄉○○段271建號房屋
    （下稱系爭房地）贈與其配偶即上訴人陳林雲，並於同年10
    月29日辦理移轉登記完畢，上訴人陳英溪之無償行為已害及
    被上訴人之債權，爰依民法第244條第1項、第4項規定提起
    本訴等語（被上訴人於原審聲明：上訴人間應將坐落嘉義縣
    中埔鄉○○段68地號土地，權利範圍全部，及其上同段271
    建號建物（門牌號碼為嘉義縣中埔鄉○○村○○街29巷38弄
    32號），權利範圍全部，於98年10月16日所為贈與契約之債
    權行為及同年月29日所為所有權移轉登記之物權行為均予撤
    銷。上訴人陳林雲應將前項所示土地及建物，於98年10月29
    日以贈與為原因所為之所有權移轉登記塗銷。訴訟費用由上
    訴人負擔。原審為被上訴人勝訴之判決，上訴人聲明不服提
    起上訴。）並答辯聲明：（一）上訴駁回。
    （二）第二審訴訟費用由上訴人負擔。
二、上訴人抗辯則以：（一）伊未欠被上訴人錢，被上訴人所提
    出之動產擔保附條件買賣契約書（下稱系爭契約書）日期不
    對，而本票及授權書上之簽名是伊的筆跡，但伊未曾見過該
    本票，係被誣陷。（二）被上訴人所執本票之票面載有「本
    張本票係為確保發票人向本公司分期付款購車之用，倘分期
    款均按期給付，本公司保證絕不提示」等文字。本件98年12
    月起訴外人陳姵始未向被上訴人繳納貸款金額，然被上訴
    人卻提前於98年10月前即對上訴人陳英溪聲請本票裁定，顯
    與本票票面文字記載不符。且該本票係作為分期付款購車之
    擔保，故該本票僅屬質權之設定，並非一般票據，被上訴人
    僅取得質權，並不取得票據權利，被上訴人以之聲請本票裁
    定亦有違誤。（三）上訴人就系爭房地於98年10月16日為贈
    與契約之債權行為及同年月29日為所有權移轉登記之物權行
    為時，訴外人陳姵均仍正常繳款，故上訴人行為時並未有
    害於被上訴人。被上訴人對於上訴人陳英溪所提出之毀損債
    權告訴亦經臺灣嘉義地方法院檢察署以99年度偵字第6125號
    為不起訴處分，益見上訴人對被上訴人無危害債權之行為，
    故原審認定上訴人危害被上訴人之債權顯違背法令。（四）
    被上訴人所提系爭契約書上有契約審閱期 3日以上之期間約
    定，但被上訴人並未給予審閱期間，該契約簽訂顯有瑕疵，
    且上訴人陳英溪對保不成立，故上訴人陳英溪不需負連帶責
    任等語。並上訴聲明：（一）原判決廢棄。（二）被上訴人
    第一審之訴駁回。
三、本院之判斷：
  （一）被上訴人主張上訴人陳英溪於98年10月16日將系爭房地
        贈與上訴人即其配偶陳林雲，並於同年10月29日辦理移
        轉登記完畢之事實，業據其提出系爭房地土地及建物登
        記謄本（見原審卷第8頁至第10頁）、異動索引（見原
        審卷第7頁）、戶籍謄本（見原審卷第33頁至第34頁）
        為證，復為上訴人所不爭執，並據本院依職權調取系爭
        房地贈與登記申辦資料（見本院卷第61頁至第69頁）在
        卷可憑，自堪信屬實。而被上訴人主張上訴人上開無償
        行為有害其債權，上訴人則以上開情詞置辯，是本件爭
        點厥為：（一）上訴人陳英溪對被上訴人是否負有債務
        ？（二）上訴人間贈與系爭房地是否有害及被上訴人債
        權？
  （二）經查：
      1.被上訴人主張訴外人陳姵因購買自用一般小客車，邀
        同上訴人陳英溪擔任連帶保證人，向被上訴人貸款新臺
        幣（下同） 500,000元，另訴外人陳姵又簽發本票及
        授權書乙紙以為擔保，陳英溪同列為共同發票人及授權
        人，其中 352,800元未獲付款等情，有被上訴人提出之
        本院99年3月3日嘉院貴字99司執利字第5326號債權憑證
        （見原審卷第 5頁）、本票及授權書（見原審卷第36頁
        ）、動產擔保附條件買賣契約書（見原審卷第35頁）及
        訴外人陳姵繳款紀錄（見原審卷第42頁、本院卷第76
        頁）在卷可稽；而上訴人陳英溪於原審已自認上開本票
        及系爭契約書上之簽名均係其字跡之事實（見原審卷第
        31頁），故被上訴人上開主張堪信屬實。上訴人固辯稱
        ：被上訴人所執該本票係作為分期付款購車之擔保，故
        該本票僅屬質權之設定，並非一般票據，被上訴人僅取
        得質權，並不取得票據權利云云。然上訴人陳英溪與訴
        外人陳姵簽發上開本票時所同時簽立之授權書（見原
        審卷第36頁）載明：「…茲立具授權書授權與貴公司或
        其指定人得視實際狀況自行填載發票日及本票金額，並
        視事實需要，隨時自行填載到期日，並行使票據上之權
        利…」，足見上訴人陳英溪與訴外人陳姵簽立上開本
        票時已授權被上訴人視實際狀況自行填載發票日、本票
        金額及到期日，並行使該本票之票據上權利，是被上訴
        人上開抗辯，顯有誤解。而由上開訴外人陳姵繳款紀
        錄以觀，足見訴外人陳姵應於98年8月31日繳付之該
        期款項逾期46日，遲至98年10月16日始為清償；其應於
        98 年9月30日繳付之該期款項逾期19日，遲至98年10月
        19  日始為清償，故上訴人辯稱：上訴人就系爭房地於
        98年10月16日為贈與契約之債權行為及同年月29日為所
        有權移轉登記之物權行為時，訴外人陳姵均仍正常繳
        款云云，亦與事實相違，並不足採。又上訴人另辯稱：
        被上訴人所執本票之票面載有「本張本票係為確保發票
        人向本公司分期付款購車之用，倘分期款均按期給付，
        本公司保證絕不提示」等文字，被上訴人卻提前於98年
        10  月前即對上訴人陳英溪聲請本票裁定，顯與本票票
        面文字記載不符云云。惟被上訴人所執上開債權憑證所
        載之執行名義為臺灣臺北地方法院98年度司票字第
        21213號本票裁定及其確定證明書，該本票裁定所據之
        本票所載到期日為98年8月31日；被上訴人則於98年10
        月9日執該本票具狀聲請准予強制執行等情，有該本票
        及授權書（見原審卷第36頁）在卷可憑，並據本院依職
        權調取該本票裁定卷宗核閱無誤，對照上開訴外人陳姵
        應於98年8月31日繳付之該期款逾期46日之事實，足
        見被上訴人係因訴外人陳姵應於98年8月31日繳付之
        該期款項逾期甚久，被上訴人始執該本票具狀聲請准予
        強制執行甚明，是被上訴人執該本票聲請准予強制執行
        自無違背該本票所載上開條款可言，故上訴人上開辯詞
        ，並不足採。準此，被上訴人對於上訴人陳英溪之本票
        債權於98年8月31日票載到期日時即已發生，被上訴人
        主張其對上訴人陳英溪有352,800元之債權，應屬有據
        。
      2.觀諸上訴人陳英溪贈與系爭房地當年度即98年度之財產
        情形，其於贈與系爭房地予上訴人陳林雲後僅餘 3筆不
        動產價值共計16,632元，已顯低於其對於被上訴人所負
        之債務額，此觀上訴人陳英溪之稅務電子閘門財產所得
        調件明細表即明（見原審卷第27頁），足見上訴人於行
        為後之其他財產已不足清償債務。是被上訴人主張上訴
        人間上開贈與行為有害於債權人，亦屬有據。
      3.上訴人固辯稱：被上訴人對於上訴人陳英溪所提出之毀
        損債權告訴亦經臺灣嘉義地方法院檢察署以99年度偵字
        第6125號為不起訴處分，足見上訴人對被上訴人無危害
        債權之行為，故原審認定上訴人危害被上訴人之債權顯
        違背法令云云。查本件被上訴人對於上訴人陳英溪所提
        出之毀損債權告訴，前經臺灣嘉義地方法院檢察署以99
        年度偵字第6125號為不起訴處分等情，有上訴人所提出
        該不起訴處分書在卷可稽（原審卷第37頁），並經本院
        依職權調取該刑事偵查卷宗核閱無訛。而該案檢察官對
        上訴人陳英溪為不起訴處分之理由為：（一）被上訴人
        所取得98年10月13日98 年度司票字第21213號本票裁定
        係於99年 1月14日始告確定，在上訴人陳英溪贈與系爭
        房地之後，故與刑法第 356條之損害債權罪所定「將受
        強制執行之際」要件不符；（二）主債務人陳姵在98
        年11月間尚有支付分期車款，難認上訴人於處分系爭房
        地時知悉其已負連帶清償責任而有毀損債權故意等情，
        此觀上開不起訴處分書即明。惟按刑法第 356條之損害
        債權罪，係以債務人於將受強制執行之際，意圖損害債
        權人之債權，而毀壞、處分、隱匿其財產為其構成要件
        。次按債權人依民法第 244條規定，撤銷債務人所為之
        有償或無償行為者，祇須具備下列之條件：為債務人
        所為之法律行為；其法律行為有害於債權人；其法
        律行為係以財產權為目的；如為有償之法律行為，債
        務人於行為時，明知其行為有害於債權人，受益人於受
        益時，亦明知其事情。至於債務人之法律行為除有特別
        規定外，無論為債權行為抑為物權行為，均非所問，最
        高法院42年臺上字第323號判例闡述甚詳。對照上開刑
        法第356條及民法第244條以觀，該二條文之構成要件並
        非相同，故債務人之行為縱然不構成刑法第356條之毀
        損債權罪，仍未能概認即無民法第244條所定之詐害債
        權行為。本件上訴人間所為上開贈與行為既屬無償行為
        ，揆諸上開說明，上訴人於行為時是否係於被上訴人取
        得執行名義後將受強制執行之際，以及渠等主觀上是否
        明知上開行為有害於債權人等節即均非所問，是上訴人
        僅以上開不起訴處分書為憑，即謂渠等所為並無害於被
        上訴人之債權云云，容有誤解，並不足採。
      4.至上訴人另辯稱：被上訴人所提系爭契約書上亦有契約
        審閱期 3日以上之期間約定，但被上訴人並未給予審閱
        期間，該契約簽訂顯有瑕疵，且上訴人陳英溪對保不成
        立，故上訴人陳英溪不需負連帶責任云云。惟被上訴人
        本件主張民法第244條詐害行為所據之債權為本院99年3
        月 3日嘉院貴字99司執利字第5326號債權憑證所載之本
        票債權，業如上述，是上訴人上開對於系爭契約書上所
        載其連帶保證責任是否構成之抗辯，顯然無解於其對被
        上訴人所負擔之上開本票債務。況按對保與否，並非保
        證契約之成立要件，最高法院46年臺上字第 163號判例
        闡述甚明；且按稱保證者，謂當事人約定一方於他方之
        債務人不履行債務時，由其代負履行責任之契約，民法
        第 739條定有明文。而連帶保證為保證契約之一種，雙
        方當事人就保證人願與主債務人負同一清償責任有意思
        之合致，契約即屬成立（最高法院96年度臺上字第2830
        號判決要旨參照）。上訴人陳英溪於原審已自認上開系
        爭契約書上之簽名係其字跡之事實（見原審卷第31頁）
        ，復據證人即對保經辦人李佳原結證明確（見本院卷第
        98頁、第99頁）；參諸系爭契約書上訴人陳英溪所簽名
        欄位清楚記載為「乙方連帶保證人簽名」欄，此觀該契
        約書即明（見本院卷第38頁）；再對照被上訴人所提出
        訴外人陳姵之貸款申請書上亦有上訴人陳英溪在保證
        人欄簽章（見本院卷第 107頁）之事實，足認上訴人陳
        英溪主觀上對於其係擔任訴外人陳姵購車貸款之連帶
        保證人具有明確之認識，是其與被上訴人間確有就上訴
        人陳英溪願與訴外人陳姵負同一清償責任之意思合致
        甚明，揆諸上開說明，上訴人陳英溪與被上訴人間之保
        證契約即屬成立，其即應負連帶保證人之責，是其辯稱
        不需負連帶責任云云，並不足採。末按消保法所稱之消
        費者，係指以消費為目的而為交易、使用商品或接受服
        務者而言，此觀該法第2條第1款之規定自明。準此，銀
        行或其他金融機構與連帶保證人間所訂立之保證契約，
        係保證人擔保借款人對金融機構債務之清償責任，金融
        機構對保證人並未提供任何商品或服務，保證人亦未因
        有保證契約而自金融機構獲得報償，其性質即屬單務、
        無償契約，並無消費者保護法之適用（最高法院95年度
        臺上字第 554號判決要旨參照）。本件上訴人陳英溪就
        系爭契約書之簽立係擔任連帶保證人，業如上述，是縱
        被上訴人未給予上訴人陳英溪 3日以上之審閱期間，揆
        諸上開說明，其仍無由主張消費者保護法所定審閱期間
        之相關權利，故其上開辯詞仍難執為有利於渠等認定之
        佐憑。
四、按債務人所為之無償行為，有害及債權者，債權人得聲請法
    院撤銷之；債權人依前開規定聲請法院撤銷時，得並聲請命
    受益人回復原狀，民法第 244條第1項、第4項前段分別定有
    明文。次按民法第 244條撤銷權之客體包括債務人之債權行
    為及物權行為，債權人行使此種撤銷權時，並可同時訴請撤
    銷債務人之債權及物權行為，最高法院42年臺上字第 323號
    、48年臺上字第1750號判例意旨可資參照。本件上訴人陳英
    溪對被上訴人負有上開債務，竟將系爭房地所有權以贈與為
    原因，無償移轉登記予上訴人陳林雲，且上訴人陳英溪贈與
    系爭房地後，其財產即不足清償其對被上訴人之債務，致使
    被上訴人無從對系爭房地求償而有害及被上訴人債權，從而
    ，被上訴人依民法第244條第1項之規定，請求上訴人間就系
    爭房地，於98年10月16日所為贈與之債權行為及98年10月29
    日所為所有權移轉之物權行為，均應予撤銷，及上訴人陳林
    雲應將系爭房地於98年10月29日以贈與為原因所為之所有權
    移轉登記予以塗銷，洵屬有據，應予准許。原審為被上訴人
    勝訴之判決，經核並無違誤，上訴人提起上訴，指摘原判決
    不當，求予廢棄，為無理由，應予駁回。
五、本件事證已臻明確，兩造間其餘攻擊及防禦方法，對判決之
    結果已不生影響，爰不一一詳為論述，併此敘明。
六、據上論結，本件上訴為無理由，依民事訴訟法第436條之1第
    3項、第449條第1項、第78條、第85條第1項前段，判決如主
    文。
中    華    民    國    100    年    9     月    28   日
              民事第三庭審判長法  官  黃茂宏
                              法  官  梁淑美
                              法  官  曾宏揚
以上正本係照原本作成。
本件不得上訴。
中    華    民    國    100    年    9     月    28   日
                              書記官  陳見明